【裁判字號】    99,小上,55
【裁判日期】    990728
【裁判案由】    返還不當得利
【裁判全文】
臺灣臺中地方法院民事判決  99年度小上字第55號
上  訴  人  甲○○
被  上訴人  利亞倫敦大廈管理委員會
法定代理人  蕭敦仁
上列當事人間請求返還不當得利事件，上訴人對於民國99年4月1
9日本院臺中簡易庭98年度中小字第3577號第一審判決提起上訴
，本院判決如下：
    主    文
上訴駁回。
第二審訴訟費用新臺幣壹仟伍佰元由上訴人負擔。
    理    由
一、按對於小額程序之第一審裁判之上訴，非以其違背法令為理
    由，不得為之，民事訴訟法第436條之24第2項定有明文。而
    所謂判決違背法令係指判決不適用法規或適用不當，為同法
    第468條所明定，此亦為小額事件之上訴程序所準用，民事
    訴訟法第436條之32第2項定有明文。再因小額事件之上訴程
    序，並未準用同法第469條第6款之規定，故不得以判決不備
    理由或理由矛盾之違背法令規定，作為上訴第二審之理由。
    因之，對於小額程序之第一審判決上訴，非主張原判決違背
    法令以為上訴理由，即屬不應准許。末按小額訴訟程序之第
    二審判決，依上訴意旨足認為上訴無理由者，得不經言詞辯
    論為之，民事訴訟法第436條之29第2款亦定有明文，合先敘
    明。
二、上訴人提起本件上訴，主張原判決違背法令，無非略以：
  (一)上訴人向被上訴人請求相當於租金之不當得利期間自民國（
    下同）98年7月23日起至98年9月15日止，該不當得利債權優
    先於被上訴人請求之管理費（即自98年10月起至同年12月止
    之管理費，下稱系爭管理費），相互抵銷後，不再發生利息
    債務，亦不再發生遲延責任，違約金責任亦因抵銷的溯及效
    力而歸於消滅，本件上訴人系爭管理費係以每坪新台幣（下
    同）14元，空戶打7折計算即每坪9.8元，上訴人應繳總額為
    13182元，上訴人於98年10月29日以轉帳方式繳納7403元，
    短繳5779元，原判決既准許被上訴人系爭管理費（即短繳之
    5779元）用以抵銷上訴人之不當得利債權，因相互抵銷後即
    不再發生遲延責任，故本件因遲延繳納系爭管理費而生之罰
    款即以每坪加收10元總計13430元（即0000000000＝13430
    ）即不應再計列在內，原判決仍予以計列在內，為抵銷債權
    額之一部分，顯然違背法令。
  (二)上訴人於98年10月29日轉繳納系爭管理費，其日期先於被上
    訴人管理費繳費通知書記載之繳費截止日（即繳費期限自98
    年10月1日起至98年10月31日止），並未有延遲繳納之情形
    。
  (三)上訴人就系爭管理費縱有短繳5779元之事實，然原判決所為
    被上訴人可抵銷之系爭管理費總額19209元，其差額13430元
    ，應屬被上訴人請求「逾期加收」之金額，該逾期加收之金
    額13430元（亦即每坪加收10元，當屬利息性質），為本金
    5779元之232.39%，違反民法第205條約定利率超過週年20%
    之規定，被上訴人就該超過部分之利息，當無請求權，原判
    決顯有違背法令。
  (四)又被上訴人依被證6之88年度臨時區分所有權人會議記錄之
    決議（下稱系爭會議決議），對被上訴人每坪加收10元遲延
    罰款，並無依據，蓋依該系爭會議決議僅對「照50元/坪收
    取之住戶」，而上訴人係「照14元/坪收取之住戶」，顯然
    上開決議對上訴人並無適用，此雖然未經上訴人於原審提出
    為爭執，然上訴人並非律師專業人士，原審審判長亦未行使
    闡明權，致上訴人未能於第一審提出爭執，參酌民事訴訟法
    第447條第1、2項規定，所謂第一審法院違背法令致未能提
    出攻擊防禦方法者，包含審判長未盡闡明義務者，此於民事
    訴訟法第447條之修正理由已明白揭示，故上訴人提出此部
    分攻擊防禦方法應為法所許。
  (五)本件原判決既有上開違背法令之處，自無可維持，本件被上
    訴人應給付上訴人相當於租金之不當得利金額共26599元，
    扣除經抵銷之被上訴人請求98年7月起至同年9月止管理費10
    065元、系爭管理費短付之5779元後，被上訴人仍應給付上
    訴人10755元（即0000000000000000＝10755），及自支付
    命令送達被上訴人之翌日起至清償日止，按年息百分之5計
    算之利息等為其論據。
三、按取捨證據認定事實屬於事實審法院之職權，若其認定並不
    違背法令，即不許任意指摘其認定不當，以為上訴理由（最
    高法院28年上字第1515號判例意旨參照）。雖上訴人以上揭
    事由指摘原判決違背法令，惟查：
  (一)按抵銷固使雙方債務溯及最初得為抵銷時消滅，惟雙方互負
    得為抵銷之債務，並非當然發生抵銷之效力，必一方對於他
    方為抵銷之意思表示而後雙方之債務乃歸消滅，此觀民法第
    335條第1項規定自明。最高法院29年上字第1123號判例意旨
    可資參照。查本件上訴人每期僅繳納部分之管理費，即屬未
    依規約於期限內繳清管理費之情形相當，自屬遲延給付，依
    系爭會議決議，遲延繳納管理費者，每坪自動提高10元，而
    上訴人應繳之系爭管理費，因未於期限內繳清，即應於98年
    11月1日按每坪提高10元計付罰款，被上訴人於上訴人為本
    件起訴後之99年1月27日以民事承受訴訟暨答辯狀主張抵銷
    ，有該訴狀附於原審卷內可稽，斯時上訴人每坪提高10元之
    債務即已產生，故原判決就此被上訴人所主張其得抵銷系爭
    管理費之債權數額中（包含上訴人短繳之數額及已發生之罰
    款數額合計19209元），並准許為抵銷乙節，核無違背法令
    之處。
  (二)又上訴人主張：被上訴人依系爭會議決議，對被上訴人每坪
    加收10元遲延罰款，並無依據，蓋依該系爭會議決議僅對「
    照50元/坪收取之住戶」，而上訴人係「照14元/坪收取之住
    戶」，顯然系爭會議決議對上訴人並無適用云云，此一主張
    雖然未經上訴人於原審提出為爭執，被上訴人主張此為被上
    訴人於第二審提出之新攻擊防禦方法，依法不得為之，然查
    ，姑不論此一主張是否屬於被上訴人於第二審提出之新攻擊
    防禦方法，即就系爭會議決議，有關管理費收取方案既係針
    對社區住戶有遲延繳納管理費者所為之決議，依其內容在於
    透過罰款之實行，促使社區住戶依規定繳納管理費，殊無排
    除同為社區住戶一員之地下一樓住戶之理，故該決議具有社
    區住戶一體適用之性質（至於罰款之標準是否宜以原坪數定
    管理費之高低不同〈即該社區有「照50元/坪收取之住戶」
    、「照14元/坪收取之住戶」〉，而依其比例異其罰款數額
    之計收，此亦應循提出於社區住戶所有權人會議討論並決議
    ，以資遵行，惟尚不得據此即謂系爭會議決議可得割裂適用
    ，而不具一體性，附此說明），被上訴人雖係地下一樓住戶
    ，亦屬社區住戶之一員，該系爭會議決議僅為舉例說明，並
    未明文排除地下一樓住戶之適用，是原判決據此適用該系爭
    會議之決議，認定系爭管理費應加計每坪10元之罰款，尚屬
    原審取捨證據認定事實之職權，並無違背法令可言。
  (三)雖上訴人主張：其就系爭管理費縱有短繳5779元之事實，然
    原判決所為被上訴人可抵銷之系爭管理費總額19209元，其
    差額13430元，應屬被上訴人請求「逾期加收」之金額，該
    逾期加收之金額13430元（亦即每坪加收10元，當屬利息性
    質），為本金5779元之232.39%，違反民法第205條約定利率
    超過週年20%之規定，被上訴人就該超過部分之利息，當無
    請求權，原判決顯有違背法令云云。然查，按共用部分、約
    定共用部分之修繕、管理、維護，由管理負責人或管理委員
    會為之。其費用由公共基金支付或由區分所有權人按其共有
    之應有部分比例分擔之。但修繕費係因可歸責於區分所有權
    人或住戶之事由所致者，由該區分所有權人或住戶負擔。其
    費用若區分所有權人會議或規約另有規定者，從其規定。公
    寓大廈管理條例第10條第2項定有明文。本件關於管理費如
    何收取，依上開法條規定，本係區分所有權人會議決議之權
    責，系爭會議決議每坪應加收10元，實係以制定罰則，督促
    社區住戶按時按期繳納管理費，以節省催收之人力、物力及
    金錢之支出，核其性質當屬管理之方法，並不具利息之性質
    ，上訴人以此部分之主張指摘原判決顯有違背法令云云，要
    非可採。
四、綜前所述，本件上訴人指摘原判決具有前揭違背法令等情，
    並不可採，從而，本件原判決並無違背法令之情形，上訴人
    之上訴顯無理由，揆諸首揭法條規定，爰不經言詞辯論，逕
    以判決駁回之。
五、依民事訴訟法第436條之32第1項準用同法第436條之19第1項
    規定，第二審法院為訴訟費用之裁判時，應確定其訴訟費用
    額，而本件第二審訴訟費用額，審核卷附證物後確定為如主
    文第2項所示金額。
六、據上論結，本件上訴為顯無理由，依民事訴訟法第436條之
    29第2款、第436之32第1、2項、第449條第1項、第436條之
    19第1項、第78條，判決如主文。
中    華    民    國    99    年    7    月     28    日
                  民事第四庭  審判長法  官  楊國精
                                    法  官  王金洲
                                    法  官  張國華
正本係照原本作成。
不得上訴。
中    華    民    國    99    年    7    月     28    日
                                    書記官  王麗麗

司法院資訊處製作；財團法人民間司法改革基金會備份。
